【裁判字號】    90,訴,2247
【裁判日期】    901227
【裁判案由】    侵權行為損害賠償
【裁判全文】
臺灣臺北地方法院民事判決  九十年度訴字第二二四七號
    原      告  乙○○
    被      告  統一安聯人壽保險股份有限公司
    法定代理人  甲○○
    訴訟代理人  丁○○
    被      告  丙○○
右當事人間請求侵權行為損害賠償事件，本院判決如左：
    主      文
被告應連帶給付原告新台幣貳佰柒拾貳萬零肆佰參拾元，及被告統一安聯人壽保險股
份有限公司自民國九十年五月十六日起，被告丙○○自民國九十年八月十五日起，均
至清償日止，按年息百分之五計算之利息。
被告丙○○應給付原告新台幣玖萬陸仟元，及自民國九十年八月十五日起至清償日止
，按年息百分之五計算之利息。
原告其餘之訴駁回。
訴訟費用由被告連帶負擔百分之九十五，被告丙○○負擔百分之四，餘由原告負擔。
本判決第一項於原告以新台幣玖拾萬元供擔保後，得假執行。但被告統一安聯人壽保
險股份有限公司於假執行程序實施前以新台幣貳佰柒拾貳萬零肆佰參拾元為原告預供
擔保，得免為假執行。
本判決第二項於原告以新台幣參萬貳仟元供擔保後，得假執行。
原告其餘假執行之聲請駁回。
    事      實
甲、原告方面：
一、聲明：被告應連帶給付原告新台幣（下同）二百八十一萬六千四百三十元，及自
    起訴狀繕本送達之翌日起至清償日止，按年息百分之五計算之利息。原告願供擔
    保請准宣告假執行。
二、陳述：
（一）原告於民國八十八年八月間經由被告統一安聯人壽保險股份有限公司（下稱統
      一安聯公司）之受僱人丙○○，投保統一安聯公司多利養老特別增值保險，主
      壽險契約保額為一千二百萬元，另附約意外險、醫療險總計二十年之繳費期間
      每年應繳保費為九十四萬八千五百六十六元，原告並已繳清第一次保險費，有
      被告丙○○交付之統一安聯公司出具編號00000000號送金單可稽。嗣
      被告丙○○向原告提出其上有被告統一安聯公司總經理張永固及業務處經理簽
      名之說明書，佯稱該公司對於原告之投保資格無任何異議，並稱首年支付第一
      年之保費九十四萬八千五百六十六元以及第二年之保費一百一十八萬五千五百
      元（第二年更改為六年期繳費之方式），即可不追繳首年之缺額部分，而仍然
      保有保障之所有利益云云，且詐稱如原告將原投保金額提高為一千五百萬元，
      繳費年限縮短為六年之保費優惠專案，對於原告之保障加倍等語，致使原告信
      以為真，並再給付被告丙○○保費一百一十八萬五千五百元，由被告丙○○再
      交付同樣有統一安聯公司出具編號00000000號送金單予原告。其後，
      原告又於八十九年九月間給付保險費一百一十八萬五千五百元予被告丙○○，
      由被告丙○○再交付被告統一安聯人壽公司出具編號00000000號送金
      單予原告。總計原告已給付保費三百三十一萬九千五百六十六元予被告丙○○
      。
（二）詎原告嗣後向被告統一安聯公司查詢原告之投保內容，竟發現被告統一安聯公
      司僅承保原告新家樂五五五增值保險及萬世福終身壽險，保險金額分別為五百
      萬元及二百萬元（另有附加醫療險、意外險等保險），已繳之總保險費為五十
      九萬九千一百三十六元，其餘則未見原告購買之多利養老特別增值保險承保資
      料，原告至此始發現已遭被告騙取保險費高達二百八十一萬六千四百三十元。
      此外，原告從未向被告統一安聯公司申請保單借款，然查，原告之投保資料內
      容竟有保單貸款九萬六千元之記錄，實令原告感到驚恐與詫異。
（三）按因故意或過失，不法侵害他人之權利者，負損害賠償責任；受僱人因執行職
      務，不法侵害他人權利者，由僱用人與行為人連帶負損害賠償責任，民法第一
      百八十四條第一項前段、第一百八十八條第一項前段定有明文。查被告丙○○
      以不法之方式，取得原告給付多利養老特別增值保險及新家樂增值保險之保險
      費共計三百三十一萬九千五百六十六元，卻僅向被告統一安聯公司申報新家樂
      增值保險五百萬元保額之保險，且實際繳付予被告統一安聯公司之保險費僅為
      五十九萬九千一百三十六元。此外，原告並未向被告統一安聯公司申請保單貸
      款，亦未收到九萬六千元之貸款金額，乃被告統一安聯公司竟未盡其注意義務
      ，在未查明原告是否確有申請貸款之事實，即任由第三人以原告之名義申請保
      單貸款。是依上開法律規定，被告統一安聯公司之受僱人丙○○顯已侵害原告
      之權益，造成原告受有二百八十一萬六千四百三十元之損失，而被告丙○○既
      為被告統一安聯公司之受僱人或使用人，自應依民法第一百八十八條之規定負
      連帶賠償之責至明。另被告統一安聯人壽公司在未查明原告是否有保單貸款之
      事實即任由第三人以原告之名義申請保單貸款，並由第三人受領取款，致原告
      受有保單貸款九萬六千元之損失負擔，是被告統一安聯公司亦應負損害賠償責
      任。
（四）對被告統一安聯公司抗辯所為之陳述：
  １、有關系爭保險費送金單其上業務員之簽名究否為被告丙○○所簽，及被告丙○
      ○有無向原告收取保費部分：
    (1)依被告統一安聯公司提出之要保書及保險送金單，對照其上丙○○之簽名，清
      楚可知係同一筆跡，且與本件系爭保險費送金單上丙○○之簽名筆跡相符。
    (2)被告丙○○在台灣板橋地方法院九十年度自字第一九四號詐欺等案件審理時自
      承伊確有收取原告所稱之保費，並製作送金單予原告等語，足證原告確實有將
      保費交付被告丙○○。
  ２、有關被告丙○○未經原告同意而擅自以原告名義，向被告統一安聯公司辦理保
      單貸款部分，業經被告丙○○於上開刑事案件供稱：「：：至於保單借款的事
      ，是我自己去借款的，自訴人是事後才知道的，印章、存摺自訴人都放在我這
      邊，借據上劉素如是我簽的：：」、「我是八十九年十一月左右，我到中和地
      區的郵局用提款機，以自訴人的提款卡分二次領出九萬六千元，我有偽造保險
      公司的文書向自訴人詐騙保險費」等語可證，而被告統一安聯公司未盡其注意
      義務，在未向原告本人查明是否確有申請貸款之事實，即允由被告丙○○以原
      告之名義申請保單貸款，並予撥款，致被告丙○○獲取不法利益，是被告統一
      安聯公司自應就丙○○侵害原告權益之不法行為負連帶賠償責任。
  ３、被告統一安聯公司辯稱系爭編號00000000號之送金單二紙已經被告統
      一安聯公司作廢，編號00000000號送金單為保戶洪燦源於八十九年九
      月二日向被告統一安聯公司申請投保時預繳保險費所使用，故該等送金單皆非
      被告統一安聯公司出具，被告統一安聯公司無負民法第一百八十八條第一項之
      連帶損害賠償之理，且被告丙○○之詐欺行為非受僱於被告統一安聯公司執行
      職務之行為云云，惟查：
    (1)按民法第一百八十八條第一項所謂受僱人因執行職務不法侵害他人之權利，不
      僅指受僱人因執行其所受命令，或委託之職務自體，或執行該職務所必要之行
      為，而不法侵害他人之權利者而言，即受僱人之行為，在客觀上足認為與其執
      行職務有關，而不法侵害他人之權利者，就令其為自己利益所為亦應包括在內
      ，最高法院四十二年台上字第一二二四號判例足資參照，查本件被告丙○○既
      為被告統一安聯公司之受僱人，被告統一安聯公司對丙○○負有監督之義務，
      則被告丙○○對原告詐騙保險金等侵權行為所生之損害，被告統一安聯公司自
      應依法負連帶損害賠償責任。
    (2)有關被告統一安聯公司對於送金單之管理方式，係被告統一安聯公司之內部規
      定，非要保人所得知悉，被告統一安聯公司不能以其內部規定，片面指稱編號
      00000000號送金單已經公司作廢、編號00000000號送金單為
      保戶洪燦源於八十九年九月二日預繳保險費向公司申請投保時使用，而主張系
      爭保險費送金單非被告公司出具及否認該保險費送金單之效力。
    (3)又原告確實有給付系爭保險費送金單所載之保費予被告丙○○，業經被告丙○
      ○於刑事案件自認在卷，至於被告丙○○收受原告之保費後有無將保費交付給
      統一安聯公司，則非原告所能知悉。另被告丙○○於原告投保當時，確實為被
      告統一安聯公司之受僱人，亦經被告統一安聯公司於九十年六月十一日庭訊時
      所自認，是被告統一安聯公司自應就被告丙○○業務上所致之侵權行為，負連
      帶損害賠償責任甚明。
三、證據：提出送金單三紙、被告統一安聯公司說明書、被告統一安聯公司有效契約
    一覽表、律師函、臺灣板橋地方法院九十年度自字第一九四號詐欺案件九十年七
    月三日、七月十八日筆錄、臺灣板橋地方法院九十年度自字第一九四號刑事判決
    、支票為證。
乙、被告方面：
壹、被告統一安聯公司方面：
一、聲明：原告之訴駁回。如受不利判決，願供擔保請准免予假執行。
二、陳述：
（一）原告經由被告丙○○之招攬於八十八年十一月二日向被告統一安聯公司投保新
      家樂五五五增值終身壽險五百萬元及萬世福終身壽險二百萬元，有要保書及送
      金單各一份在卷可憑。至原告提出編號00000000號送金單業經被告統
      一安聯公司作廢，另編號00000000號送金單則為保戶洪燦源於八十九
      年九月二日預繳保險費向公司申請投保時使用，因此，原告所提出之送金單皆
      非被告統一安聯公司所出具，且原告必須先證明被告丙○○簽名之真正。
（二）被告丙○○對原告所稱之詐欺行為非其受僱於被告公司之執行職務行為：
  １、被告統一安聯公司聘僱被告丙○○擔任業務員乙職，其主要工作係受公司委任
      授權依法令及公司相關規定招攬保險商品，如有違法招攬行為，則屬丙○○無
      權代理部分，非關其執行職務行為，依民法第一百十條規定，應由丙○○對原
      告負無權代理之損害賠償責任，與被告統一安聯公司無涉。
  ２、依一般經驗法則，常人欲購買物品，必先了解產品內容、特性及實用與否等因
      素，最後才會作出購買與否決定，一般用品既已如此，更何況為內容複雜、商
      品無形化、又所費不貲之保險商品。觀諸目前保險業者業務競爭激烈，消費者
      於選擇投保商品時，莫不貨比三家，舉凡條款內容、理賠項目、保險費率等，
      皆在比較之列。而業務員為求招攬成功，莫不配合客戶所需，予以提供保險公
      司之商品簡介、條款、費率表等，對客戶詳細解說，以取得其信任並吸引投保
      意願，另客戶則往往就保險相關內容緇銖必較，因此，無論是要保書上之申請
      投保內容或為送金單上之投保項目記載與實際應繳保險費多寡之計算顯少有所
      出入，縱使一時計算錯誤，其差距經常僅有數元至數十元之譜耳。惟查，依原
      告起訴狀所附之送金單內容記載，渠等上載保險費數額與正確應繳保險費金額
      差距卻分別達六十四萬餘、二百八十三萬餘及七十餘萬，而原告竟不自知，且
      依原告起訴狀陳稱其於八十八年八月間，接續交付被告丙○○保險費九十四萬
      八千五百六十六元、一百一十八萬五千五百元，嗣無收受被告公司所給予之任
      何保險單，常達一年時間皆無查覺異樣，至八十九年八月間，竟僅因丙○○向
      其招攬，再交付丙○○一百一十八萬五千五百元保險費購買被告公司另一份保
      單，個中原因，實堪玩味。凡此種種，皆實令人匪夷所思、感覺疑雲叢叢並與
      前揭經驗法則大異其趣，蓋豈有以二百餘萬元買一樣物品，於付款後尚未收受
      該物品，竟又付巨款買另一項產品之理？
  ３、再者，依保險法規及實務，要保書為客戶申請投保時必備之書面，而預繳相當
      於第一次保險費則非必要，可俟壽險公司核保通過後一併繳交即足，然從原告
      無法提出要保書，以證明其確有要保之意思表示等情觀之，本件原告於不明瞭
      保單相關狀況於前，又未填寫要保書於後，一般人於遇該情況，應無可能將一
      大筆錢用作保險費交付丙○○，且原告聲稱其付款予丙○○之目的為向其購買
      保險單，但又不重視是否有收悉保單而繼續付款等，是原告縱曾付款予丙○○
      ，然該筆款項是否真係「保險費」已非無疑。
  ４、綜上所述，基於經驗法則、保險法規及實務，原告縱有將「送金單」上所載之
      金額交付被告丙○○，其原因應係基於其與被告丙○○間之密切關係，非丙○
      ○利用其職務行為所致，至渠等「送金單」，依其製作內容錯誤離譜、要保書
      付之闕如、原告有無收悉保險單無所謂等狀況可知，充其量僅能說是丙○○收
      悉原告交付款項而給予之憑證，與保險無涉。
（三）原告依民法第一百八十八條第一項規定請求被告統一安聯公司連帶賠償二百八
      十一萬六千四百三十元，但原告並未舉證其確有將前揭金額如數交付丙○○：
  １、原證三之送金單上雖記載：「繳費內容：現金1,185,500元」，惟於其下方卻
      另記載：「不足差額於九月二十日前補足＃900,000」之字樣，因此，該送金
      單能證明原告曾交付被告丙○○之金額為多少，不無爭議；另於原證四送金單
      上雖記載：「繳費內容：現金1,185,500元」，惟於其下方卻又有「實繳合計
      二年三次3,321,000元，溢繳—176,566元」等不知所云文字之記載，亦有如前
      之問題存在，故原告如欲向被告公司請求賠償如起訴狀所載金額，應確實舉證
      原告確有將前揭金額如數交付被告丙○○。
  ２、被告丙○○於前開刑事案件雖自認曾向原告收取三百三十一萬九千五百六十六
      元云云，然其證言相互矛盾、顯有偏頗之虞，應不可採：
    (1)依上開刑事案件九十年七月三日之筆錄記載：「證三的送金單是繳八十九年度
      保費，八十八年九月三日自訴人在她住處樓下交給我壹張壹佰萬元的支票作為
      八十九年度要支付的保費，至於另外拾捌萬五千五百元是我幫他墊繳沒向他收
      錢，：：後來在八十九年八月二十四日，是到自訴人基隆市住處，他交給我當
      日兌現壹佰萬元的支票，另外拾捌萬五千五百元是講好我幫她出，在八十九年
      八月二十四日至二十八日之間某日，在辦公室寫證四的送金單，在八十九年八
      月二十八日，拿到自訴人基隆的住處給她」，惟就同一事實，上開刑事案件九
      十年七月十八日之筆錄另載：「自訴人答：第二筆的十八萬五千元我有付給他
      ：：八十九年我也是給他壹佰一十八萬五千元」、「法官問：對自訴人所言有
      何意見？被告答：自訴人所言屬實」，對照可知，丙○○前揭證言顯相互矛盾
      、不一致，且與前揭送金單之記載不符，應不可採。反之，由此可證原告與丙
      ○○間確有錯綜複雜的私人金錢借貸關係，之間利害糾葛難清絕非一般性單純
      的由保戶繳納保險費予保險公司業務員，故縱有「送金單」，亦難以證明有繳
      錢之事實。
   (2)又以原告與被告丙○○為姑侄關係，且原告自承其於八十八年八月間交付被告
     丙○○計二百一十餘萬元後，經過一年即八十九年八月，於被告丙○○未交付
     其被告統一安聯公司之任何保險單時，原告竟毫無警覺，於八十九年八月二十
     八日再交付丙○○一百一十八萬五千五百元以購買另一張保單，可知原告與丙
     ○○間，關係非比尋常，丙○○關於本件之證言顯有偏頗之虞，無法採信。
（四）按重大之損害原因，為債務人所不及知，而被害人不預促其注意或怠於避免或
      減少損害者，為與有過失。損害之發生或擴大，被害人與有過失者，法院得減
      輕金額，或免除之，民法第二百十七條第二項、第一項定有明文。本件原告縱
      有如起訴狀所載之損害金額，原告就該損害實與有過失，自應負擔完全責任，
      依前揭法律規定，被告統一安聯公司並毋須為任何賠償，茲分述如下：
  １、本件損害發生之重大原因乃丙○○涉嫌偽造被告統一安聯公司之人壽保險預收
      第一次保險費相當額之送金單並行使之，則該犯罪事實決非被告統一安聯公司
      當時可及知，且依前揭送金單上所載之注意事項第二條明文規定：「本聯由要
      保人收執，俟本公司同意承保時，當另行簽發保險單。」因此，原告於八十八
      年八月間，既接續交付被告丙○○保險費九十四萬八千五百六十六元、一百一
      十八萬五千五百元，嗣都無收受被告公司所給予之任何保險單時，其即應警覺
      地向公司反應及查詢該保單之情況、有無核准等問題以預促被告統一安聯公司
      注意或係可減少其損害之相當措施，然原告皆怠於行使，致使公司無法及時發
      現制止並督促丙○○予以合理解決之，且原告亦不會於一年後之八十九年八月
      間，再因丙○○之招攬保險而向其給付一百一十八萬五千五百元，使其損害進
      一步擴大到難以收拾狀況。
  ２、依保險法規及實務，要保書為客戶申請投保時必備之書面，而預繳相當於第一
      次保險費則非必要，可俟壽險公司核保通過後一併繳交即足，惟若客戶願預繳
      時，客戶一般皆會要求業務員提供如保險商品、費率表等、對其解釋就申請投
      保內容應繳多少保費，此於投保率已超過百分之一百之今日，更應視為當然。
      惟原告基於與丙○○間之密切關係，竟疏於注意，先置無填寫要保書為無關緊
      要，繼之於丙○○對其收取分別為九十四萬八千五百六十六元、一百一十八萬
      五千五百元及一百一十八萬五千五百元等巨額保險費時，亦不同於一般人之謹
      慎心理，無警決性的未要求丙○○提出費率表解釋應預繳之保險費，僅憑其一
      面之詞即予給付等，此與一般經驗法則實大異其趣。原告就本件損害之發生，
      有違反其注意義務而怠於或避免該損害發生，為與有過失，依前揭法律規定，
      請求免除被告統一安聯公司之損害賠償責任。
（五）有關原告以其所有PL00000000號保單向被告公司申請保單質押貸款事，查被告
      統一安聯公司於八十九年十一月份初收悉原告提出之保險單借款借據，經受理
      並核對與該保單之要保書上之要保人（即借款人）簽名一致後，被告統一安聯
      公司隨即將該借款九萬六千元匯入原告所有基隆過港路郵局第000000-0號之帳
      戶內，此有原告提出該郵局帳號之存簿封面影本乙份、匯款單可稽，被告統一
      安聯公司對該辦理保單質押借款程序，實已盡善良管理人之必要注意義務，並
      無疏失。
三、證據：提出要保人為洪燦源之送金單、信用卡繳費付款授權約定書、要保人為原
    告之人壽保險要保書、送金單、保險費收費憑證領取及回銷控制表、遺失聲明書
    、送金單核銷控管作業查詢為證。
貳、被告丙○○方面：
    被告丙○○未於言詞辯論期日到場，亦未提出書狀作何聲明或陳述。
丙、本院依職權調閱臺灣板橋地方法院九十年度自字第一九四號詐欺案件卷宗。
    理      由
甲、程序方面：
    本件被告丙○○未於言詞辯論期日到場，核無民事訴訟法第三百八十六條各款所
    列情形，應依原告之聲請，由其一造辯論而為判決。
乙、得心證之理由：
一、原告主張：被告丙○○偽以投保為名，使原告陷於錯誤而給付三百三十一萬九千
    五百六十六元之保費，而實際上被告丙○○僅有將其中五十九萬九千一百三十六
    元之保費交付被告統一安聯公司，被告統一安聯公司亦僅承保原告新家樂五五五
    增值保險及萬世福終身壽險，保險金額分別為五百萬元及二百萬元。又被告丙○
    ○上開詐騙行為，致原告誤繳保費二百七十二萬零四百三十元，被告統一安聯公
    司為其僱用人，依法應負連帶責任。又被告丙○○利用原告之金融卡、存摺、印
    鑑委託其暫行保管時，偽以原告之名義向被告統一安聯公司辦理保單借款九萬六
    千元，被告統一安聯公司竟未盡其注意義務，在未查明原告是否確有申請貸款之
    事實，即任由第三人以原告之名義申請保單貸款，而被告統一安聯公司將借款撥
    入原告之帳戶後，被告丙○○即以金融卡提領之。是就原告因此所受之損害，無
    論依民法第一百八十四條第一項前段或民法第一百八十八條第一項前段之規定，
    被告統一安聯公司均應與被告丙○○負連帶賠償責任等語。
二、被告丙○○迄未有任何聲明和主張，且未提出任何證據供本院審酌；另被告統一
    安聯公司則以：(1)原告提出編號00000000號送金單業經被告統一安聯公
    司作廢，另編號00000000號送金單則為保戶洪燦源於八十九年九月二日
    預繳保險費向公司申請投保時使用，因此，原告所提出之送金單皆非被告統一安
    聯公司所出具，且原告必須先證明被告丙○○簽名之真正。(2)被告統一安聯公司
    聘僱被告丙○○擔任業務員乙職，其主要工作係受公司委任授權依法令及公司相
    關規定招攬保險商品，如有違法招攬行為，則屬丙○○無權代理部分，非關其執
    行職務行為，依民法第一百十條規定，應由丙○○對原告負無權代理之損害賠償
    責任，與被告統一安聯公司無涉。(3)原告並未舉證其確有將送金單所載之金額如
    數交付被告丙○○，至被告丙○○於前開刑事案件雖自認曾向原告收取三百三十
    一萬九千五百六十六元云云，然其證言相互矛盾、顯有偏頗之虞，應不可採。(4)
    原告所提出之送金單，其上所載之保險費數額與實繳金額並不相符，且原告於八
    十八年間繳交巨額之保險費後，並未收受被告丙○○或被告統一安聯公司交付之
    保險單，竟又於八十九年八月間再交付一百一十八萬五千五百元保險費，原告所
    為顯與常情有悖。(5)依送金單上所載之注意事項第二條：「本聯由要保人收執，
    俟本公司同意承保時，當另行簽發保險單」之約定，原告於八十八年八月間，既
    接續交付被告丙○○巨額之保險費，嗣未收受任何保險單時，原告理應向被告統
    一安聯公司反應及查詢該保單之情況、有無核准等問題，以預促被告統一安聯公
    司注意，然原告皆怠於行使，致被告統一安聯公司無法及時發現制止並督促丙○
    ○予以合理解決之，且原告亦不會於一年後再因丙○○之詐騙而向其給付一百一
    十八萬五千五百元。況原告於交付巨額保費時，亦未要求丙○○提出費率表解釋
    應預繳之保險費，僅憑其一面之詞即予給付，是原告就本件損害之發生與擴大，
    與有過失，依民法第二百一十七條規定，請求免除被告統一安聯公司之損害賠償
    責任。(6)被告統一安聯公司於八十九年十一月份初受理原告提出之保險單借款借
    據後，經核對與該保單要保書上之要保人簽名相符，被告統一安聯公司隨即將該
    借款九萬六千元匯入原告所有基隆過港路郵局第000000-0號之帳戶內，是被告統
    一安聯公司對該辦理保單質押借款程序，實已盡善良管理人之注意義務，並無疏
    失等語置辯。
三，經查，被告丙○○於八十八年八月間鼓吹原告投保被告統一安聯公司推出之多利
    養老特別增值保險，佯稱主壽險契約保險金額為一千二百萬元，另附約意外險、
    醫療險，總計二十年之繳費期間，每年應繳保費為九十四萬八千五百六十六元。
    被告丙○○為取信於原告，乃偽造被告一安聯公司出具編號00000000號
    、表明收取保費九十四萬八千五百六十六元之送金單交付原告，原告因此陷於錯
    誤而給付保費九十四萬八千五百六十六元。嗣被告丙○○向原告提出其上有被告
    統一安聯公司總經理張永固及業務處經理簽名之說明書，佯稱該公司對於原告之
    投保資格無任何異議，並謊稱統一安聯公司對保費之繳付方式提出優惠方案，如
    自第二年起將保費改為六年期繳，每年繳一百一十八萬五千五百元，可不追繳首
    年之差額保費，而仍保有所有利益云云，致原告信以為真，並交付由票載發票日
    八十八年九月十三日、面額一百萬元、付款人臺灣土地銀行內湖分行、票號ＰＱ
    0000000號之支票一紙及現金一十八萬五千五百元，充為第二年保費，被
    告並交付由其偽造被告統一安聯公司出具編號00000000號、表明收取一
    百一十八萬五千五百元保費之送金單。其後，八十九年八月間被告再以偽造被告
    統一安聯公司出具編號00000000號之送金單向原告收取保費，原告遂再
    交付周瑞燦、周延壽開立之面額一百萬元、發票日八十九年八月二十四日之支票
    及現金一十八萬五千五百元。惟實際上被告丙○○僅將其中五十九萬九千一百三
    十六元之保費交付被告統一安聯公司，以原告之名義投保新家樂五五五增值保險
    及萬世福終身壽險，保險金額分別為五百萬元及二百萬元。又被告丙○○於八十
    九年十一月間復未經原告之同意，偽簽原告之署押，向被告統一安聯公司以保單
    質押借款九萬六千元，並於被告統一安聯公司撥款後，持原告寄放之金融卡接續
    二次提領共九萬六千元等情，有原告提出之送金單三紙、被告統一安聯公司說明
    書、被告統一安聯公司有效契約一覽表、臺灣板橋地方法院九十年度自字第一九
    四號詐欺案件九十年七月三日、七月十八日筆錄、臺灣板橋地方法院九十年度自
    字第一九四號刑事判決、支票附卷可稽。另被告丙○○偽以投保為名，使原告陷
    於錯誤而給付三百三十一萬九千五百六十六元之保費，並偽以原告之名義向被告
    統一安聯公司辦理保單借款九萬六千元之行為，業經被告丙○○在臺灣板橋地方
    法院九十年度自字第一九四號詐欺案件審理時坦承不諱，並由該院判處有期徒刑
    一年在案一節，亦經本院調閱上開該院九十年度自字第一九四號詐欺案件卷宗查
    核屬實，是原告主張被告丙○○於執行招攬保險之業務時侵害原告之權益，致原
    告受有保費之損害二百七十二萬零四百三十元之事實，堪信為真實。被告統一安
    聯公司雖以前詞置辯，惟查：
（一）觀諸原告提出之送金單，其上業務員簽名欄「丙○○」之簽名，與被告提出且
      不否認真正而由原告投保之新家樂五五五增值終身壽險及萬世福終身壽險之要
      保書暨送金單其上業務員簽名欄「丙○○」之簽名，無論是筆觸、轉折及運筆
      法均相符，且被告丙○○在前開刑事案件亦坦承該等送金單為其所偽造，是被
      告質疑送金單上丙○○簽名之真正，即無足採。
（二）原告業已給付被告丙○○上開三百三十一萬九千五百六十六元之保費一節，有
      支票二張及送金單三紙附卷可稽，並經被告丙○○在前開刑事案件自認在卷可
      按，而上揭面額各為一百萬元之支票二紙業經被告丙○○提示兌現，亦有經被
      告丙○○背書之支票背面可憑，被告統一安聯公司雖以送金單上所載之實繳金
      額與原告之主張及被告丙○○之陳述不符，而質疑原告是否確有交付保險費，
      然被告丙○○既於刑事案件將原告之投保過程說明清楚，且自承確有收受原告
      給付之保險費，且被告統一安聯公司並未舉證證明原告與被告丙○○有何通謀
      之舉，是原告主張其確已交付三百三十一萬九千五百六十六元之保險費之事實
      ，堪予認定。至被告統一安聯公司雖稱：原告所提出之送金單，其上所載之保
      險費數額與實繳金額並不相符，且原告於八十八年間繳交巨額之保險費後，並
      未收受被告丙○○或被告統一安聯公司交付之保險單，竟又於八十九年八月間
      再交付一百一十八萬五千五百元保險費，原告所為顯與常情有悖等語。惟不論
      送金單上之記載為何與實際上原告交付保費之方式不符，但並不影響被告丙○
      ○確實已收受原告所交付之保費三百三十一萬九千五百六十六元之事實，故被
      告統一安聯公司自難以原告所為有悖常情，即否定被告丙○○已收受前開保費
      及侵害原告權益之事實。
（三）按民法第一百八十八條第一項所謂受僱人因執行職務不法侵害他人之權利，不
      僅指受僱人因執行其所受命令，或委託之職務自體，或執行該職務所必要之行
      為，而不法侵害他人之權利者而言，即受僱人之行為，在客觀上足認為與其執
      行職務有關，而不法侵害他人之權利者，就令其為自己利益所為亦應包括在內
      ，最高法院四十二年台上字第一二二四號判例足資參照。查本件被告丙○○為
      被告統一安聯公司之業務員，主要工作係受被告統一安聯公司委託招攬保險商
      品一節，為被告統一安聯公司所自認，則被告丙○○利用其招攬保險商品之職
      務行為，詐騙原告交付保險費，致原告受有損害，被告丙○○之行為自符合民
      法第一百八十八條第一項所謂「因執行職務不法侵害他人之權利」之要件。又
      原告起訴主張之事實為被告丙○○因執行職務不法侵害原告之權利，被告統一
      安聯公司應負連帶損害賠償責任，並非主張原告與被告統一安聯公司間就多利
      養老特別增值保險契約關係存在，換言之，原告並未請求被告統一安聯公司承
      認被告丙○○無權代理之行為。是被告統一安聯公司以原告所提出之送金單並
      非被告統一安聯公司所出具，及被告丙○○違法招攬之行為，屬丙○○無權代
      理部分，非關其執行職務行為，依民法第一百十條規定，應由丙○○對原告負
      無權代理之損害賠償責任，與被告統一安聯公司無涉等語為辯，要無足取。
（四）次按因故意或過失，不法侵害他人之權利者，負損害賠償責任；受僱人因執行
      職務，不法侵害他人之權利者，由僱用人與行為人連帶負損害賠償責任，民法
      第一百八十四條第一項前段、第一百八十八條第一項前段分別定有明文。查本
      件被告丙○○於執行招攬保險之業務時侵害原告之權益，致原告受有保費之損
      害二百七十二萬零四百三十元之事實，已如前述，而被告統一安聯公司為被告
      丙○○行為時之僱用人，亦為兩造所不爭執，則依上揭條文所示，被告統一安
      聯公司自應與被告丙○○負連帶損害賠償責任。
（五）被告統一安聯公司又稱：原告就本件損害之發生與擴大，與有過失等語。惟按
      民法第二百十七條第一項所謂損害之發生或擴大，被害人與有過失，係指被害
      人之行為與債務人之行為為損害之共同原因者而言。且被害人之行為須予損害
      之發生或擴大以助力，而與損害之發生與擴大有相當因果關係者，始有過失相
      抵之適用。而所謂「相當因果關係」係指無此行為，雖必不生此種損害；有此
      行為，通常即足生此種損害者，是為有因果關係。無此行為，必不生此種損害
      ；有此行為，通常亦不生此種損害者，即無因果關係。經查，本件損害之發生
      係被告丙○○詐騙原告所給付之保險費所致，與原告交付保險費後，並未向被
      告統一安聯公司反應及查詢該保單之情況、有無核准等問題無關。又原告雖未
      即時向被告統一安聯公司查詢其投保之情況及向被告丙○○詢問費率之計算，
      乃歸因於原告太過信賴業務員之故，但究非予丙○○詐騙保險費以助力，且此
      等疏失，在通常狀態下，亦非必然發生業務員詐騙保險費之結果。則縱原告在
      投保過程中並未注意自己之權益，亦與本件損害之發生或擴大無相當因果關係
      。參照上開說明，被告統一安聯公司主張原告與有過失，應減免賠償責任，即
      非可採。
四、原告另主張被告丙○○偽以原告之名義向被告統一安聯公司辦理保單借款九萬六
    千元，被告統一安聯公司竟未盡其注意義務，在未查明原告是否確有申請貸款之
    事實，即任由第三人以原告之名義申請保單貸款，而被告統一安聯公司將借款撥
    入原告之帳戶後，被告丙○○即以原告委託其保管之金融卡提領之。是就原告因
    此所受之損害，無論依民法第一百八十四條第一項前段或民法第一百八十八條第
    一項前段之規定，被告統一安聯公司均應與被告丙○○負連帶賠償責任等語。查
    被告丙○○於八十九年十一月間雖未經原告之同意，偽簽原告之署押，向被告統
    一安聯公司以保單質押借款九萬六千元，並將被告統一安聯公司撥入之款項提領
    之，業如前述，則被告丙○○之行為已侵害原告之權益，自應賠償原告所受之損
    害九萬六千元。但原告自承其所有之金融卡、存摺、印鑑均委託被告丙○○保管
    一語，而其於交付保險費後並未向被告丙○○索取其所投保之保險單，亦未簽署
    任何要保書一節，亦為原告所不爭執，是以，顯然保單貸款應準備之保險單、印
    鑑章、存入之帳戶號碼等資料均在被告丙○○手中，且觀諸兩造所不爭執其效力
    之新家樂五五五增值保險及萬世福終身壽險之要保書，其上原告「劉素如」之簽
    名筆跡亦與被告丙○○之簽名筆跡相符，足見被告統一安聯公司受理被告丙○○
    提出之保險單借款借據，經核對與該保單要保書上之要保人簽名一致，即將該借
    款九萬六千元匯入原告所有基隆過港路郵局第000000-0號之帳戶內之核貸過程，
    難謂有何疏失。況原告之所以受有九萬六千元之損害，主要之關鍵乃在於原告將
    金融卡、存摺、印鑑均委託被告丙○○保管之故，是原告主張被告統一安聯公司
    未盡善良管理人之注意義務，應負損害賠償責任，尚屬無據。又原告將金融卡、
    存摺、印鑑均委託被告丙○○保管，亦未向被告丙○○索取其所投保之要保書及
    保險單，致被告丙○○有機會偽簽原告之署押，向被告統一安聯公司以保單質押
    借款九萬六千元，惟此保管之行為究非身為保險業務員之丙○○執行職務之行為
    ，是原告請求被告統一安聯公司應與被告丙○○連帶負賠償責任，亦乏依據。
五、綜上所述，被告丙○○於執行招攬保險之職務時侵害原告之權益，致原告受有保
    費之損害二百七十二萬零四百三十元，被告統一安聯公司為其僱用人，是被告二
    人自應就原告之損害負連帶賠償責任。又被告丙○○未經原告之同意，偽以原告
    之名義向被告統一安聯公司辦理保單借款九萬六千元，並於被告統一安聯公司將
    借款撥入原告之帳戶後，以原告委託其保管之金融卡提領，被告丙○○自應賠償
    原告之損害九萬六千元。從而，原告依民法第一百八十四條第一項前段、第一百
    八十八第一項前段規定，請求被告連帶給付二百七十二萬零四百三十元，及自起
    訴狀繕本送達之翌日（被告統一安聯公司自九十年五月十六日、被告丙○○自九
    十年八月十五日）起至清償日止，按年息百分之五計算之利息；被告丙○○應給
    付九萬六千元，及自九十年八月十五日起至清償日止，按年息百分之五計算之利
    息，為有理由，應予准許。逾此範圍之請求，為無理由，應予駁回。
六、假執行之宣告：
    兩造陳明願供擔保，聲請宣告假執行或免為假執行，經核原告勝訴部分，合於法
    律規定，爰分別酌定相當之擔保金額宣告之；原告其餘假執行之聲請，因訴之駁
    回而失所依據，不予准許。
七、因本案事證已臻明確，兩造其餘主張陳述及所提之證據，均毋庸再予審酌，附此
    敘明。
八、結論：
    本件原告之訴為一部有理由，一部無理由，依民事訴訟法第三百八十五條第一項
    前段、第八十五條第二項、第七十九條但書、第三百九十條第二項、第三百九十
    二條，判決如主文。
中      華      民      國    九十      年     十二    月    二十七     日
                                            民事第五庭法      官  林秀圓
右為正本係照原本作成
如對本判決上訴，須於判決送達後廿日內向本院提出上訴狀
中      華      民      國    九十      年    十二      月    二十七    日
                                                      法院書記官  林蓮女


司法院資訊處製作；財團法人民間司法改革基金會備份。
